臺灣高等法院刑事判決
111年度上訴字第2146號
上  訴  人  
即  被  告  丁璽元


上列上訴人因詐欺等案件，不服臺灣桃園地方法院109年度訴字
第1038號，中華民國111年1月24日第一審判決（起訴案號：臺灣
桃園地方檢察署109年度偵字第4334號、第5281號；移送併辦案
號：臺灣臺北地方檢察署111年度偵字第19254號），提起上訴，
本院判決如下：
    主  文
原判決關於丁璽元部分撤銷。
丁璽元犯三人以上共同詐欺取財罪，累犯，處有期徒刑壹年壹月
，併科罰金新臺幣壹萬元，罰金如易服勞役，以新臺幣壹仟元折
算壹日。　
    事  實
一、丁璽元、周承勲與陳生琥、綽號「YOYO」（後經查明為許富
    祥）等所屬詐騙集團成年成員，因見一般民眾考量交易隱密
    、便利等因素，對於私下透過網路通訊軟體聯繫外幣兌換存
    在需求，又因係私下交易，不易於現場一一清點確認交易之
    現鈔，若以攜帶少部分真鈔夾帶玩具鈔票或白紙（每綑上下
    以真鈔掩飾）交付予交易對象，可使交易對象一時不察，誤
    認所收取者均為真鈔而完成交易，丁璽元與周承勲、陳生琥
    、許富祥及其他所屬詐騙集團成年成員，乃基於三人以上共
    同詐欺取財及一般洗錢之犯意聯絡，由丁璽元、周承勲擔任
    在臺灣取款之車手，並由陳生琥透過微信通訊軟體以換匯為
    由，向周子雲佯稱可以新臺幣1,500萬元（公訴意旨誤載為
    新臺幣750萬元，應予更正）換取韓幣6億元，致周子雲陷於
    錯誤，進而與對方約定於民國109年1月3日以新臺幣1,500萬
    元換取韓幣6億元，並採取臺灣、韓國兩地同時交款之方式
    。嗣於109年1月3日下午4時19分，周子雲位於韓國之貿易公
    司向其回報確認已收到該兌換之韓幣6億元後，周子雲遂於
    桃園市○○區○○○街00號22樓將新臺幣1,500萬元交付該集團指
    派前來取款之丁璽元，丁璽元取得上開款項後與負責接應之
    周承勲一同搭乘計程車離開，並至新北市○○區醒吾科技大學
    前換搭車牌號碼0000-00號自用小客車至新北市○○區○○街00
    號6樓，將上開款項交與綽號「YOYO」之詐欺集團成年成員
    。嗣周子雲位於韓國之貿易公司發現所收到由羅晨維所交付
    由曾家偉、黃鉦原、王睿楷準備之韓幣夾雜大量非真鈔，始
    知受騙（陳生琥、許富祥、曾家偉、黃鉦原、王睿楷及另名
    共犯廖昱威均經臺灣臺北地方法院以110年度訴字第726號判
    決判處罪刑在案，羅晨維則經臺灣臺北地方檢察署檢察官以
    110年度偵字第24529號提起公訴）。
二、案經周子雲訴由桃園市政府警察局桃園分局報告臺灣桃園地
    方檢察署檢察官偵查起訴，暨由臺灣臺北地方檢察署檢察官
    移送併案審理（與起訴部分為同一事實）。
    理  由
壹、證據能力部分：
一、本判決下引具傳聞性質之各項供述證據經本院於審判期日調
    查證據時提示並告以要旨後，當事人均未於言詞辯論終結前
    就證據能力部分有所異議（見本院卷第79至81頁、第116至1
    19頁），本院復查無該等證據有違背法定程序取得或顯不可
    信之外部情狀，揆諸刑事訴訟法第159條之5規定，應均有證
    據能力。
二、至本件認定事實所引用之非供述證據，並無證據證明係公務
    員違背法定程式所取得，亦查無顯不可信或不得作為證據之
    情形，且經本院於審判期日依法進行證據之調查、辯論，被
    告於訴訟上之程序權即已受保障，亦應有證據能力。
貳、認定犯罪事實所憑之證據及理由：
一、上開事實業據被告丁璽元於原審及本院均坦承不諱（見原審
    訴字卷第190至193頁、第287至289頁、第308頁；本院卷第7
    8頁、第121頁、第122頁），核與證人即同案被告周承勳、
    證人即告訴人周子雲、證人蔡○里（真實姓名詳卷）、林子
    益所為之證述內容大致相符（見他卷第9至13頁、第15至17
    頁、第19至21頁；偵4334號卷第161至162頁、第181至182頁
    、第187至188頁、第199至201頁；原審訴字卷第192至193頁
    、第287頁），並有內政部警政署反詐騙諮詢專線紀錄表、
    監視器畫面翻拍照片、車輛詳細資料報表、路口監視器畫面
    翻拍照片、車牌號碼0000-00車輛軌跡、事件紀錄清單、桃
    園市政府警察局桃園分局現場勘查採證紀錄表、照片簿、偵
    辦刑事案件蒐證影像、桃園市政府警察局桃園分局扣押筆錄
    及扣押目錄表、告訴人提現金一覽表、玉山銀行存摺影本、
    桃園分局同安派出所0103桃園市桃園區新埔六街面交詐欺案
    犯罪時序一覽表、禾林A9社區監視器時序表、韓幣假鈔照片
    及通聯調閱紀錄、共犯曾華偉、廖昱威等人持有行動電話內
    容擷圖、韓國部分之犯嫌交付假韓幣監視器錄影畫面擷圖、
    教學影像擷圖等件附件可稽（見他卷第23至25頁、第27頁、
    第29頁、第31頁、第47至57頁、第61頁至72頁、第73至77頁
    ；偵4334號卷第35至39頁、第51頁、第53頁、第55頁、第57
    頁、第69至73頁、第91至96頁、第163頁、第171頁至172頁
    ；偵5281號卷第113至121頁；偵24529號卷第210至258頁、
    第259至270頁、第275至281頁），足認被告前開任意性自白
    與事實相符，應堪採信。
二、綜上，本案事證明確，被告犯行堪以認定，應依法論科。　
參、論罪部分：　　
一、按為澈底打擊洗錢犯罪，洗錢防制法第2條規定：「本法所
    稱洗錢，指下列行為：一、意圖掩飾或隱匿特定犯罪所得來
    源，或使他人逃避刑事追訴，而移轉或變更特定犯罪所得。
    二、掩飾或隱匿特定犯罪所得之本質、來源、去向、所在、
    所有權、處分權或其他權益者。三、收受、持有或使用他人
    之特定犯罪所得。」已將洗錢行為之處置、分層化及整合等
    各階段，全部納為洗錢行為。所謂「處置」即同條第1款所
    定將犯罪所得直接予以處理之「移轉變更型」；「分層化」
    即同條第2款所定為使偵查機關難以追查金流狀況，以迂迴
    層轉、化整為零之分層化包裝方式，掩飾或隱匿特定犯罪所
    得之本質、來源、去向、所在、所有權、處分權或其他權益
    之「掩飾隱匿型」；「整合」即同條第3款所定收受、持有
    或使用他人犯罪所得，使該犯罪所得披上合法之外衣，俾回
    歸正常金融體系之「收受持有型」。是以，行為人如客觀上
    有該條第2款之洗錢行為，且主觀上有掩飾或隱匿特定犯罪
    所得之犯意，即構成洗錢行為，縱令係將自己之犯罪所得財
    物交予其他共同正犯，亦同（最高法院111年度台上字第320
    4號判決意旨參照）。查本案告訴人因受詐欺而新臺幣（下
    同）1,500萬元之現金交付被告，被告再將該詐欺犯罪所得
    款項交給其當時不知真實姓名（見偵4334號卷第12頁；原審
    審訴卷第65頁）、綽號「YOYO」之詐騙集團成年成員再轉交
    上手，而無法知悉實際取得款項之人，客觀上顯已製造金流
    斷點，得以藉此掩飾、隱匿該等詐欺犯罪所得之去向，是被
    告所為非僅係出面取得詐欺犯罪所得，並係兼為洗錢防制法
    第2條第2款之洗錢行為，亦應論以同法第14條第1項之一般
    洗錢罪。
二、核被告所為，係犯刑法第339條之4第1項第2款之三人以上共
    同加重詐欺取財罪、洗錢防制法第14條第1項之一般洗錢罪
    。
三、共同實行犯罪行為之人，在合同意思範圍以內，各自分擔犯
    罪行為之一部，相互利用他人之行為，以達其犯罪之目的者
    ，即應對於全部所發生之結果，共同負責，不問犯罪動機起
    於何人，亦不必每一階段犯行，均經參與。又以自己共同犯
    罪之意思，參與實行犯罪構成要件以外之行為，或以自己共
    同犯罪之意思，事先同謀，而由其中一部分人實行犯罪之行
    為者，均為共同正犯。詐騙集團成員，以分工合作之方式，
    各自分擔犯罪行為之一部，相互利用他人之行為，以達詐欺
    取財之目的，即應負共同正犯責任，不必每一階段犯行均經
    參與，且犯意之聯絡，亦不以直接發生者為限，其有間接之
    聯絡者，亦屬之。查本案詐欺犯行係由被告及周承勲擔任取
    款車手向告訴人取得1,500萬元，復將前開款項交與綽號「Y
    OYO」之詐欺集團成年成員，故被告從事本案詐欺分工之行
    為時，既已知悉所從事之行為僅為整體詐騙行為之一環，顯
    係分擔實施詐欺取財及洗錢之部分行為，以相互利用他人之
    方式，而達上開犯罪之目的。是被告就本件犯行犯行，與周
    承勳、綽號「YOYO」之許富祥、陳生琥、羅晨維、曾家偉、
    黃鉦原、王睿楷、廖昱威等其他詐欺集團成年成員間有犯意
    聯絡、行為分擔，應依刑法第28條規定論以共同正犯，就所
    參與犯行所生之全部犯罪結果共同負責。
四、被告係以一行為，同時觸犯刑法第339條之4第1項第2款之三
    人以上共同加重詐欺取財罪、洗錢防制法第14條第1項之一
    般洗錢罪，依刑法第55條規定，應從一重依三人以上共同加
    重詐欺取財罪處斷。
五、起訴書漏雖未論及洗錢防制法第14條第1項一般洗錢罪之犯
    行，然此部分犯行與已起訴部分，有想像競合之裁判上一罪
    關係，業如前述，即為起訴效力所及，且經原審及本院當庭
    告知被告所犯一般洗錢罪之罪名（見原審訴字卷第287頁；
    本院卷第77頁、第115頁），已無礙被告防禦權之行使，本
    院自得併予審理。
六、累犯部分：
㈠、被告前因①妨害自由案件，經臺灣新北地方法院以105年度訴
    字第1181號判決判處有期徒刑4月，上訴後經本院以106年度
    軍上訴字第10號判決駁回上訴而確定；②轉讓第三級毒品案
    件，經臺灣新北地方法院以105年度簡字第6884號判決判處
    有期徒刑2月確定。上開①、②所示案件嗣再經本院以107年度
    軍聲字第13號裁定應執行有期徒刑5月確定，並於107年12月
    13日易科罰金執行完畢等節，有本院被告前案紀錄表在卷可
    稽，被告受有期徒刑執行完畢後，5年內故意再犯本案有期
    徒刑以上之罪，已符合刑法第47條第1項累犯之規定。
㈡、惟本院衡酌被告前案所犯為妨害自由及毒品案件，與本案犯
    罪型態不同，所侵害之法益、對社會之危害程度亦有相當差
    別，兩者間顯無延續性或關聯性，尚難認其具特別惡性及對
    刑罰反應力薄弱之情形，爰依司法院釋字第775號解釋意旨
    ，不加重其本案犯罪之最低本刑，然該罪法定最高本刑部分
    ，依法仍應加重。　　　　
七、按犯洗錢防制法第14條之罪，在偵查或審判中自白者，減輕
    其刑，洗錢防制法第16條第2項定有明文。復按想像競合犯
    係一行為觸犯數罪名，行為人犯罪行為侵害數法益皆成立犯
    罪，僅因法律規定從一重處斷科刑，而成為科刑一罪而已，
    自應對行為人所犯各罪均予適度評價，始能對法益之侵害為
    正當之維護。因此法院於決定想像競合犯之處斷刑時，雖以
    其中最重罪名之法定刑作為裁量之準據，惟具體形成宣告刑
    時，亦應將輕罪之刑罰合併評價。基此，除非輕罪中最輕本
    刑有較重於重罪之最輕本刑，而應適用刑法第55條但書規定
    重罪科刑之封鎖作用，須以輕罪之最輕本刑形成處斷刑之情
    形以外，則輕罪之減輕其刑事由若未形成處斷刑之外部性界
    限，自得將之移入刑法第57條或第59條之科刑審酌事項內，
    列為是否酌量從輕量刑之考量因子。是法院倘依刑法第57條
    規定裁量宣告刑輕重時，一併具體審酌輕罪部分之量刑事由
    ，應認其評價即已完足，尚無過度評價或評價不足之偏失（
    最高法院109年度台上字第3936號判決意旨參照）。查被告
    於原審及本院均坦承本案洗錢犯行，即已合於洗錢防制法第
    16條第2項之減刑規定，雖此部分犯行屬想像競合犯中之輕
    罪，惟依前揭說明，於法院依刑法第57條量刑時仍應一併衡
    酌此減輕其刑事由，併此敘明。
肆、撤銷改判及量刑審酌事項：
一、原審以被告所犯事證明確，據以論罪科刑，固非無見。惟按
    刑法第57條第10款規定「犯罪後之態度」為科刑輕重應審酌
    事項之一，其就被告犯罪後悔悟之程度而言，包括被告行為
    後，有無與被害人和解、賠償損害，此並包括和解之努力在
    內，基於「修復式司法」理念，國家有責權衡被告接受國家
    刑罰權執行之法益與確保被害人損害彌補之法益，使二者在
    法理上力求衡平，從而被告積極填補損害之作為當然得列為
    有利之科刑因素，自可予以科刑上減輕之審酌（最高法院10
    4年度台上字第1916號判決要旨參照）。查被告於原審言詞
    辯論終結後，已與告訴人以新臺幣（下同）13萬元達成和解
    ，且全數付清和解金額此節，有和解書在卷可稽（見本院卷
    第93頁），並據告訴人確認在卷（見本院卷第99頁），堪認
    具有悔意，犯後態度良好，原判決量刑時未及審酌上開量刑
    因子之更動，致就被告部分量刑稍屬過重，容有未恰。被告
    持此提起上訴，認原審量刑過重，為有理由，即應由本院將
    原判決關於被告部分予以撤銷改判。
二、本院爰以行為人之責任為基礎，審酌被告犯罪之動機、目的
    是為貪圖不法利益，其正值青年，竟不思以正途賺取財物，
    明知詐欺對社會危害甚鉅，仍參與本案涉及鉅額之詐欺犯行
    ，並製造金流斷點，致檢警機關追查不易，所為應予非難。
    本案是以少部分真鈔夾雜非真鈔詐稱換匯之犯罪手段，告訴
    人損失金額達1,500萬元，金額甚鉅，兼衡被告於本案是擔
    任向告訴人取款之車手，分工地位較低，而被告犯罪後於法
    院審理時坦承犯行，且已與告訴人達成和解付清和解金額，
    業如前述，犯後態度尚稱良好，告訴人且具狀向本院表示不
    再追究被告之意（見本院卷第91頁之陳報狀），暨被告於本
    院自述高職畢業之教育程度、從事零售業，未婚，需負擔外
    婆部分生活費用之家庭生活經濟狀況（見本院卷第122頁）
    等一切情狀，量處如主文第2項所示之刑，並就罰金刑部分
    諭知如易服勞役之折算標準。
三、不予沒收部分：
㈠、被告固坦承本案其實際詐欺所得為新臺幣3萬元（見原審訴字
    卷第192頁），惟被告因與告訴人和解，已將其獲取之不法
    酬勞3萬元返還告告訴人，另再賠償10萬元給告訴人，有和
    解書在卷可佐（見本院卷第93頁），性質上即等同已合法發
    還被害人，且超出其犯罪所得，如再予沒收，容有過苛之虞
    ，揆諸刑法第38條之1第5項、第38條之2第2項規定意旨，本
    院就被告之犯罪所得爰不予宣告沒收，以免重複剝奪其犯罪
    利得。
㈡、扣案行動電話2支，雖為被告所持有，然卷內並無其他積極證
    據可供證明上開扣案物品與本案犯行有何關聯，爰均不予宣
    告沒收。惟本院衡酌本案所涉詐騙款項達1,500萬元，金額
    甚鉅，且涉及之共犯眾多，復屬得上訴第三審之罪，或有尚
    待調查之可能，是於本案判決確定前，應仍有留存必要，爰
    暫不予發還，併此敘明。
據上論斷，應依刑事訴訟法第369條第1項前段、第364條、第299
條第1項前段，洗錢防制法第14條第1項、第16條第2項，刑法第1
1條、第28條、第339條之4第1項第2款、第55條、第47條第1項、
第42條第3項，判決如主文。
本案經檢察官鄭皓文提起公訴，檢察官蔡顯鑫到庭執行職務。
中　　華　　民　　國　　111 　年　　8 　　月　　30　　日
                  刑事第二十庭  審判長法　官  張紹省
                                      法　官  蕭世昌
                                      法　官  吳祚丞
以上正本證明與原本無異。
如不服本判決，應於收受送達後20日內向本院提出上訴書狀，其
未敘述上訴之理由者並得於提起上訴後20日內向本院補提理由書
（均須按他造當事人之人數附繕本）「切勿逕送上級法院」。
                                      書記官  莫佳樺
中　　華　　民　　國　　111 　年　　8 　　月　　30　　日
附錄：本案論罪科刑法條全文
中華民國刑法第339條之4
犯第三百三十九條詐欺罪而有下列情形之一者，處一年以上七年
以下有期徒刑，得併科一百萬元以下罰金：
一、冒用政府機關或公務員名義犯之。
二、三人以上共同犯之。
三、以廣播電視、電子通訊、網際網路或其他媒體等傳播工具，
    對公眾散布而犯之。
前項之未遂犯罰之。

洗錢防制法第2條
本法所稱洗錢，指下列行為：
一、意圖掩飾或隱匿特定犯罪所得來源，或使他人逃避刑事追訴
    ，而移轉或變更特定犯罪所得。
二、掩飾或隱匿特定犯罪所得之本質、來源、去向、所在、所有
    權、處分權或其他權益者。
三、收受、持有或使用他人之特定犯罪所得。
　　
洗錢防制法第14條
有第二條各款所列洗錢行為者，處七年以下有期徒刑，併科新臺
幣五百萬元以下罰金。
前項之未遂犯罰之。
前二項情形，不得科以超過其特定犯罪所定最重本刑之刑。